---
title: "Prétraitement de données en R"
author: "Sophie Baillargeon, Université Laval"
date: "2018-01-29"
weight: 3
slug: "pretraitement_donnees_r"
categories: ["cours_2018-02-06"]
categories_weight: 1
lastmodifierdisplayname : "Sophie Baillargeon"
lastmodifieremail: "sophie.baillargeon@mat.ulaval.ca"
output:
  pdf_document:
    toc: yes
    toc_depth: 3
  blogdown::html_page:
    toc: true
header-includes:
- \usepackage[french]{babel}
- \frenchbsetup{StandardLayout}
- \hypersetup{colorlinks=true, urlcolor = {blue}, linkcolor = {blue}}
---

***

Maintenant que nous savons comment créer un objet contenant les données que nous voulons analyser, il nous reste un volet à couvrir dans la manipulation de données en R : le prétraitement des données. Ce prétraitement est défini ici comme étant toutes les étapes nécessaires pour rendre des données prêtes à être fournies en entrée à une certaine fonction, par exemple une fonction pour produire un graphique ou ajuster un modèle. Dans la grande majorité des cas, les données importées doivent être adaptées afin d'être utilisables. Préparer des données peut impliquer :

- nettoyer les données (repérer et corriger des erreurs);
- modifier les observations d'une variable;
- créer de nouvelles variables;
- mettre en commun des jeux de données;
- réordonner des observations;
- modifier la mise en forme d'un jeu de données;
- etc.

Voici comment réaliser certains de ces prétraitements en R.


***

# Transformation de variables

La transformation de variables englobe la modification de variables dans un jeu de données et la création de nouvelles variables à partir de celles existantes. Supposons ici que nous travaillons avec un jeu de données stocké dans un data frame R. Les colonnes du data frame représentent des variables.

Un grand nombre de transformations de variables usuelles peuvent être facilement réalisées en R, par exemple les transformations suivantes :

- conversion de format de données,
- modification de chaînes de caractères (p. ex. remplacement ou retrait des caractères, modification de la casse (majuscule ou minuscule))
- extraction d'une sous-chaîne de caractères,
- changement de libellés pour les niveaux d'un facteur,
- regroupement des niveaux d'un facteur,
- transformation mathématique de variables numériques (p. ex. normalisation de valeurs),
- arrondissement ou troncature de valeurs numériques,
- etc.


## Ajout ou modification d'une variable dans un data frame

Pour remplacer une variable dans un data frame par une transformation de celle-ci, il suffit d'assigner le nouveau vecteur ou facteur contenant les observations de la variable transformée à la colonne contenant la variable à modifier. Pour illustrer la procédure, utilisons le jeu de données `cars` du package `dataset`. Il s'agit d'un petit jeu de données à 50 observations et 2 variables.

```{r}
str(cars)
```

Il s'agit d'observations prises sur des voitures. La distance parcourue (variable `dist`) par ces voitures entre le moment d'un freinage et l'atteinte d'une immobilisation complète a été mesurée. La vitesse de déplacement (variable `speed`) des voitures tout juste avant de freiner a aussi été mesurée.

Nous allons travailler sur une copie de ce jeu de données afin de ne pas modifier le jeu de données original.

```{r}
cars2 <- cars
```

Dans ce jeu de données, la distance est exprimée en pieds. Supposons que nous voulons transformer l'échelle de mesure de cette variable pour des mètres. Cette transformation est effectuée par une simple opération mathématique : la multiplication par un facteur de conversion. Ce facteur de conversion est ici 0.3048, car un pied est l'équivalent de 0.3048 mètre.

```{r eval = FALSE}
cars2$dist * 0.3048
```

Pour modifier la variable sans en créer une nouvelle, il suffit d'assigner le vecteur contenant les données pour la variable transformée à la colonne qui contenait la variable d'origine.

```{r}
cars2$dist <- cars2$dist * 0.3048
```

Nous savons que l'instruction `cars2$dist` pour identifier la colonne à modifier, aurait pu être écrite de bien d'autres façons, notamment : 

- `cars2[["dist"]]`
- `cars2[, "dist"]`
- `cars2[, 2]`
- etc. 

Je considère cependant que l'opérateur `$` procure la syntaxe la plus simple pour un remplacement de variable dans un data frame. Le jeu de données `cars2` a été modifié comme suit.

```{r}
str(cars2)
```


La fonction `transform` offre une autre façon d'écrire ce genre d'assignation. La commande suivante produit le même résultat que `cars2$dist <- cars2$dist * 0.3048`.

```{r}
cars2 <- transform(cars2, dist = dist * 0.3048)
```

Il faut donner comme premier argument à la fonction `transform` le data frame dans lequel nous souhaitons effectuer une transformation de variable. Les arguments suivants sont des assignations de nouvelles valeurs. Dans ces assignations, il est possible de référer aux colonnes du data frame par leur nom sans les précéder de $ et du nom du data frame et sans les encadrer de guillemets, comme avec la fonction `subset`.

Plutôt que d'écraser une colonne d'un data frame en la remplaçant par un autre objet, comme nous venons de le faire, il sera souvent préférable d'ajouter les nouvelles variables créées tout en conservant les anciennes. Dans ce cas, il suffit de concaténer les nouvelles variables au data frame avec la fonction `cbind` ou `data.frame`, ou d'assigner les nouvelles variables à des colonnes portant des noms qui ne sont pas initialement présents dans le data frame. Par exemple, pour ajouter une variable contenant la distance exprimée en mètres au data frame `cars2`, nous pourrions procéder comme suit.

```{r}
cars2 <- cars # pour repartir avec la version originale du jeu de données
cars2$dist_m <- cars2$dist * 0.3048
head(cars2)
```

Étant donné que le jeu de données `cars2` ne contenait pas à l'origine de colonne nommée `dist_m`, une nouvelle colonne portant ce nom a été créée et ajoutée après les colonnes déjà présentes dans le data frame. La même tâche aurait pu être effectuée en utilisant la commande `data.frame` comme suit.

```{r}
cars2 <- cars # pour repartir avec la version originale du jeu de données
cars2 <- data.frame(cars2, dist_m = cars2$dist * 0.3048)
```

La fonction `transform` permet aussi d'ajouter de nouvelles variables par une assignation à un nouveau nom de colonne.

Il y a souvent plusieurs façons de réaliser une même tâche en R. Personnellement, je tends à adopter la façon qui présente le meilleur compromis entre un code le plus facile à comprendre possible et un code le plus court possible.


## Variable conditionnelle à une autre avec la fonction `ifelse`

La fonction `ifelse` est souvent utile pour transformer des variables. Cette fonction prend comme premier argument un vecteur de valeurs logiques. Cet argument est nommé `test`. Elle retourne en sortie un vecteur de même longueur que `test`. Ce vecteur est formé des valeurs dans le deuxième argument (`yes`) aux positions pour lesquelles `test` comporte une valeur `TRUE`, et des valeurs dans le troisième argument (`no`) aux autres positions. Voici un petit exemple pour comprendre le fonctionnement de cette fonction.

```{r}
ifelse(test = c(TRUE, FALSE, FALSE, TRUE),
       yes = c(1, 2, 3, 4),
       no = c(-1, -2, -3 , -4))
```

Par exemple, supposons que nous souhaitons créer une nouvelle variable dans le jeu de données `cars2` contenant la vitesse en km/heure plutôt qu'en miles/heure, mais dans laquelle les valeurs de distance en miles à l'heure inférieures à 10 sont ramenées à des valeurs manquantes. Nous pourrions créer cette variable comme suit (1.60934 est le facteur de conversion entre un mile à l'heure et un kilomètre à l'heure). 

```{r}
cars2$speed_km <- ifelse(test = cars$speed < 10, yes = NA, no = cars$speed * 1.60934)
head(cars2, n = 10)
```

Dans cet exemple, la valeur fournie au deuxième argument (`yes`) n'est pas un vecteur de même longueur que les valeurs fournies aux arguments `test` et `no`. R applique donc la règle de recyclage pour transformer `NA`, qui est en fait un vecteur de longueur 1, en un vecteur contenant `length(cars$speed) =` `r nrow(cars)` valeurs `NA`.

Il est même possible d'imbriquer plusieurs appels à la fonction `ifelse`, comme dans cet exemple.

```{r}
cars2$speed_catego <- ifelse(
  test = cars2$speed < 10, 
  yes = "moins de 10",
  no = ifelse(
    test = cars2$speed >= 20, 
    yes = "20 ou plus", 
    no = "entre 10 et 20"
    )
  )
str(cars2)
```

Voici un extrait du jeu de données pour mieux comprendre de quoi a l'air la nouvelle variable créée.

```{r}
cars2[c(5:7,38:40), c("speed", "speed_catego")]
```

Nous avons catégorisé la variable `speed` en 3 catégories. Il existe cependant de meilleures façons de faire ce genre de tâche, présentées dans la section suivante.


## Catégorisation d'une variable numérique

Parfois, nous avons besoin de rendre catégorique une variable numérique. Les agences de statistiques officielles (p. ex. Statistique Canada) font souvent de telles catégorisations avant de rendre des données publiques afin qu'il ne soit plus possible d'identifier des individus. Ainsi, ils peuvent donner accès à des données tout en respectant les règlements concernant la confidentialité des données.


### Fonction `cut` :  

La principale fonction pour catégoriser une variable numérique est la fonction `cut`. En voici un exemple d'utilisation.
```{r cut}
cars2$speed_catego2 <- cut(cars$speed, breaks = c(-Inf, 10, 20, Inf), right = FALSE)
```

```{r}
str(cars2)
```

La nouvelle variable obtenue est un facteur, avec des niveaux aux libellés différents de ceux de la variable `speed_catego`. 
```{r}
cars2[c(5:7,38:40), c("speed", "speed_catego" , "speed_catego2")]
```
Nous aurions pu contrôler ces libellés avec l'argument `labels` de la fonction `cut`.


### Fonctions `ave` :  

Si nous souhaitions remplacer les identifiants des nouvelles catégories par une statistique calculée sur les valeurs observées dans chaque catégorie, nous utiliserions la fonction `ave`, comme dans cet exemple.

```{r ave}
cars2$speed_catego3 <- ave(cars2$speed, cars2$speed_catego, FUN = mean)
```

```{r}
cars2[c(5:7,38:40),c("speed", "speed_catego", "speed_catego2", "speed_catego3")]
```

La valeur de la nouvelle variable `speed_catego3` est la moyenne des vitesses observées dans chacune des catégories définies par la variable `speed_catego`.


## Manipulation de chaînes de caractères

D'un langage de programmation à l'autre, les chaînes de caractères ne sont pas manipulées de la même façon. Par exemple, si un objet R contient une chaîne de caractères telle la suivante,

```{r}
chaine <- "Bonjour"
```

il n'est pas possible d'extraire disons la deuxième lettre de la chaîne avec la commande suivante.

```{r}
chaine[2]
```

Cette commande aurait fonctionné en langage Python. Elle ne fonctionne pas en R, parce que l'objet `chaine` est un vecteur de longueur 1. L'opérateur d'indiçage `[` réfère à des éléments d'un objet. L'objet `chaine` ne contient qu'un seul élément, qui est une chaîne de caractères.

```{r}
str(chaine)
length(chaine)
chaine[1]
```

Cette section initie à quelques fonctions du R de base pour manipuler des vecteurs dont les éléments sont des chaînes de caractères. Toutes ces fonctions travaillent de façon vectorielle. Elles effectuent d'un coup une opération sur tous les éléments d'un vecteur.

Ces fonctions seront illustrées en utilisant le data frame `boxoffice` créé dans les notes sur [la lecture et l'écriture dans des fichiers externes à partir de R](https://stt4230.rbind.io/manipulation_donnees/lecture_ecriture_r/). Ce data frame est composé de colonnes contenant toutes des éléments de type caractère. Il avait été créé en important des données d'une table HTML sur le web à l'aide des commandes suivantes.

```{r eval = FALSE}
library(rvest)
url <- "http://pro.boxoffice.com/numbers/all_time"
doc <- read_html(url)
tables <- html_table(doc)
boxoffice <- tables[[1]]
str(boxoffice)
```

```{r eval = FALSE, echo = FALSE}
saveRDS(boxoffice, "boxoffice_20180119.rds")
```

```{r eval = FALSE, echo = FALSE}
# Le code prédécent ne fonctionnait plus le 23 janvier 2017
# Mais le code suivant fonctionnait.
# Les données n'étaient pas toujours disponibles sur le web ce jour-là
# Et il semble que le HTML de la page avait été changé.
library(rvest)
doc <- read_html("C:\\Users\\Sophie\\Dropbox\\MesDossiers\\CoursR\\ContenuHebdo\\Semaine3\\Matiere\\BoxOffice Pro _.html")
tables <- html_node(doc, "table")
boxoffice <- html_table(tables, header = TRUE)
str(boxoffice)
```

Pour m'assurer que tous aient accès à ces données, j'ai déposé une copie des données datant du 19 janvier 2018 dans le haut de [la page web des notes que vous êtes en train de lire](https://stt4230.rbind.io/manipulation_donnees/pretraitement_donnees_r/). Le fichier contenant les données est en format `.rds`, il se nomme `boxoffice_20180119.rds`. Il se trouve dans le fichier compressé `pretraitement_donnees_r_2018.zip`. Après avoir téléchargé ce fichier sur votre ordinateur, et après l'avoir décompressé pour en extraire `boxoffice_20180119.rds`, vous pouvez charger les données en R avec le code suivant (en spécifiant le bon chemin d'accès) :

```{r}
boxoffice <- readRDS("C:/coursR/boxoffice_20180119.rds")
```

Renommons les colonnes du data frame en respectant les noms de colonnes dans la page web d'où il provient.

```{r}
colnames(boxoffice) <- c("Ranking", "Movie (Distributor)", "Release Date", "Gross")
```


### Fonction `paste` :

La fonction `paste` sert à concaténer des éléments de vecteurs. Elle retourne toujours un résultat sous le format caractère. Elle n'est pas illustrée ici, car elle a été présentée dans les notes sur les [structures de données en R](https://stt4230.rbind.io/manipulation_donnees/structures_r/#les-vecteurs-de-chaines-de-caracteres).

Notons que la fonction `paste0` est en quelque sorte une version de la fonction `paste` avec l'argument `sep = ""` (aucun caractère comme séparation entre les chaînes de caractères à concaténer).


### Fonction `nchar` :

La fonction `nchar` permet de compter le nombre de caractères dans des chaînes de caractères. Elle a aussi été illustrée dans les notes sur les [structures de données en R](https://stt4230.rbind.io/manipulation_donnees/structures_r/#les-vecteurs-de-chaines-de-caracteres).  

### Fonctions `toupper`, `tolower` et `casefold` :

Les fonctions `toupper` et `tolower` transforment tous les caractères alphabétiques en majuscules et en minuscules respectivement.

```{r toupper_lower, R.options = list(width = 90)}
extrait <- boxoffice$"Movie (Distributor)"[1:2]
extrait
toupper(extrait)
tolower(extrait)
```

La fonction `casefold`, utilisée comme exemple de fonction dans les notes sur les [concepts de base en R](https://stt4230.rbind.io/introduction/base_r/#quest-ce-quune-fonction), permet de faire les deux transformations de casse, soit transformer tous les caractères alphabétiques en majuscules (avec l'argument `upper = TRUE`) ou transformer tous les caractères alphabétiques en minuscules (avec l'argument `upper = FALSE`).

```{r, R.options = list(width = 90)}
casefold(extrait, upper = TRUE)
casefold(extrait, upper = FALSE)
```


### Fonction `strsplit` :

La fonction `strsplit` sépare des chaînes de caractères en sous-chaînes de caractères en coupant lors de la rencontre d'une certaine sous-chaîne de caractères. Tentons d'utiliser cette fonction pour séparer le nom du film du nom du distributeur, qui se retrouvent tous deux dans la colonne `"Movie (Distributor)"` du data frame `boxoffice`. Demandons à `strsplit` de briser le contenu de cette colonne en deux parties : ce qui se trouve avant la parenthèse ouvrante et ce qui se trouve après. Étant donné que le nom du distributeur est toujours placé à la fin de la chaîne de caractères, entre parenthèses, nous réussirons ainsi à isoler les deux éléments. 

```{r strsplit}
resSplit <- strsplit(x = boxoffice$"Movie (Distributor)", split = "(", fixed = TRUE)
resSplit[1:2]
```

Par défaut, la fonction considère que la valeur donnée a l'argument `split` est une [expression régulière](https://fr.wikipedia.org/wiki/Expression_r%C3%A9guli%C3%A8re). Les expressions régulières ne seront pas vues ici. Elles constituent un moyen puissant pour effectuer des recherches dans des chaînes de caractères. L'argument `fixed = TRUE` demande à `strsplit` de ne pas considérer l'argument `split` comme une expression régulière, mais bien de traiter la chaîne de caractères telle qu'elle a été fournie.

Le résultat de la fonction `strsplit` est toujours une liste de la même longueur que le vecteur assigné à l'argument `x`. Chaque élément de la liste est un vecteur comprenant les sous-chaînes de caractères obtenues de la séparation. Ici, ces vecteurs ont le plus souvent une longueur de 2. Par exemple pour le premier film du jeu de données, `r boxoffice$"Movie (Distributor)"[1]`, on obtient le vecteur `[`r paste0("\"", resSplit[[1]], "\"")`]`. Par contre, certains titres de film comprennent un élément entre parenthèses de plus, par exemple `"`r boxoffice$"Movie (Distributor)"[which(sapply(resSplit, length) == 3)[1]]`"`. Pour eux, la longueur du vecteur est 3. 

La commande suivante permet d'extraire le dernier élément de chacun des vecteurs se trouvant dans `resSplit`. Elle utilise la fonction `sapply` vue dans le cours sur les [calculs de base en R](https://stt4230.rbind.io/calculs/calculs_base_r/#fonctions-lapply-sapply-et-mapply).

```{r}
distributeur <- sapply(resSplit, tail, n = 1)
distributeur[1:2]
```


### Fonction `substr` :

Afin d'avoir vraiment isolé le nom du distributeur, il ne reste plus qu'à retirer la parenthèse à la fin des chaînes de caractères dans `distributeur`. La fonction `substr` permet d'extraire une partie de chaînes de caractères en spécifiant les positions, dans les chaînes, des caractères à conserver.

```{r substr}
distributeur <- substr(x = distributeur, start = 1, stop = nchar(distributeur) - 1)
distributeur[1:2]
```

Ici nous voulons extraire les caractères de la première position jusqu'à l'avant-dernière position. Celle-ci varie d'une observation à l'autre, c'est pourquoi nous utilisons l'expression `nchar(distributeur) - 1` pour la calculer.


### Fonctions `sub` et `gsub` :

Voyons maintenant comment il est possible de remplacer une sous-chaîne de caractères par une autre. Dans les données `boxoffice`, les recettes des films comprennent un signe de dollar au début, ainsi que des virgules pour séparer les milliers. À cause de ces caractères, cette colonne ne peut pas être transformée sous un format numérique directement. Nous allons donc retirer ces caractères en les remplaçant par des chaînes de caractères vides. Ensuite, nous pourrons convertir le vecteur au format numérique plutôt que caractère.

```{r sub}
recettes <- boxoffice$Gross
str(recettes)
recettes <- sub(pattern = "$", replacement = "", x = recettes, fixed = TRUE)
str(recettes)
recettes <- gsub(pattern = ",", replacement = "", x = recettes, fixed = TRUE)
str(recettes)
recettes <- as.numeric(recettes)
str(recettes)
```

Il est maintenant possible de faire des calculs numériques sur les recettes des films, puisqu'elles sont stockées sous un format numérique.

Les fonctions `sub` et `gsub` servent donc à chercher les occurrences d'un « motif » (argument `pattern`) dans des chaînes de caractères (argument `x`), puis à remplacer ces occurrences par un autre motif (argument `replacement`). La fonction `sub` remplace seulement la première occurrence de `pattern`, alors que la fonction `gsub` remplace toutes les occurrences. Tout comme la fonction `strsplit`, les fonctions `sub` et `gsub` travaillent par défaut avec des motifs exprimés sous forme d'expressions régulières. L'argument `fixed = TRUE` empêche ce comportement et implique le traitement des motifs comme des chaînes de caractères.


### Fonctions `grep` et `grepl` :

Si nous désirions avoir une variable logique prenant la valeur `TRUE` si la compagnie Disney a distribué le film, `FALSE` sinon, nous pourrions utiliser la fonction `grepl` comme suit.

```{r grepl}
Disney <- grepl(pattern = "Disney", x = distributeur, fixed = TRUE)
sum(Disney)
```

Ainsi, `r sum(Disney)` des `r nrow(boxoffice)` films du jeu de données `boxoffice` ont été distribués par Disney.

Les fonctions `grep` et `grepl` identifient les éléments d'un vecteur de chaînes de caractères (argument `x`) contenant un certain « motif » (argument `pattern`). Pour ne pas que ce motif soit traité comme une expression régulière, il faut fournir la valeur `TRUE` à l’argument `fixed`. La fonction `grep` retourne un vecteur numérique contenant les positions dans `x` des éléments possédant le motif. Comme nous l'avons constaté dans l'exemple précédent, la fonction `grepl` retourne pour sa part un vecteur logique aussi long que `x`, contenant la valeur `TRUE` pour les éléments possédant le motif, `FALSE` sinon.

Les fonctions `sub`, `gsub` et `grepl` sont toutes documentées dans la même fiche d'aide : celle de la fonction `grep`. Quelques autres fonctions de manipulation de chaînes de caractères sont documentées dans cette fiche, mais ne sont pas présentées ici.


### Fonction `chartr` :

Lorsque nous avons besoin de remplacer une série de caractères par d'autres (chaque caractère de la série ayant une valeur de remplacement spécifique), il est possible de procéder en appelant la fonction `gsub` séparément pour chaque caractère de la série. Il existe cependant une façon de faire plus rapide : utiliser la fonction `chartr`. Il faut fournir à cette fonction une chaîne de caractères comprenant tous les caractères à traduire (argument `old`). Il faut aussi lui fournir une chaîne de caractères comprenant tous les caractères de remplacement (argument `new`), en respectant l'ordre des caractères dans le premier vecteur. Finalement, il faut fournir à `chartr` le vecteur des chaînes de caractères dans lesquelles effectuer les remplacements.

Par exemple, la commande suivante permet de retirer les accents français d'un vecteur de chaînes de caractères.

```{r, R.options = list(width = 90)}
chartr(old = "ÀÂÇÈÉÊËÎÏÔÙÛÜàâçèéêëîïôùûü",
       new = "AACEEEEIIOUUUaaceeeeiiouuu",
       x = c("François va à l'École des Pionniers.", "Où est situé cette école?"))
```


### Fonction `iconv` :

Pour la tâche spécifique de retirer des accents, il est en fait encore plus simple d'utiliser la fonction `iconv`. Celle-ci permet de convertir l'encodage de chaîne de caractères. Un bon truc pour retirer des accents de chaînes de caractères, peu importe la langue utilisée dans ces chaînes, est de convertir vers l'encodage `"ASCII//TRANSLIT"`. Voici un exemple.

```{r, R.options = list(width = 90)}
iconv(c("François va à l'École des Pionniers.", "Où est situé cette école?"), 
      to = "ASCII//TRANSLIT")
```

La sortie de cette commande peut varier d'une plateforme à l'autre.

## Manipulation de dates

Une des variables de `boxoffice` est une date : la variable `"Release Date"` contenant la date de sortie des films. Elle est pour l'instant stockée sous format caractère.

```{r}
str(boxoffice)
```

Nous pourrions vouloir compter le nombre d'années écoulées depuis la sortie des films. Pour ce faire, le plus simple est d'utiliser un format de date proposé par R. Nous allons convertir les données dans la colonne `"Release Date"` dans un format date de R avec la fonction `as.Date`. Cependant, cette conversion fonctionnera uniquement si les paramètres régionaux (en anglais *locale*) de notre session R sont en anglais, puisque les dates comportent des abréviations de noms de mois en anglais. Ainsi, commençons par vérifier quel paramètre régional pour le temps utilise notre session R avec la commande suivante.

```{r}
Sys.getlocale(category = "LC_TIME")
```

Dans mon cas, j'utilise un système d'exploitation en anglais. En conséquence, les paramètres régionaux de mes sessions R sont par défaut en anglais. Si ce n'est pas votre cas, il faut d'abord changer le paramètre `"LC_TIME"` de votre session R pour qu'il s'agisse de l'anglais. Sous Windows, vous pouvez procéder comme suit.

```{r eval = FALSE}
# Sous Windows
Sys.setlocale("LC_TIME", locale = "English")
```

Les valeurs comprises comme argument `locale` dépendent du système d'exploitation. Sous un système d'exploitation Mac OS X / OS X / macOS ou Unix / Linux, tentez une des valeurs suivantes : `"en_CA"`, `"en_CA.UTF-8"` ou `en_CA.utf8` (ou la version US de ces valeurs, soit `"en_US"`, `"en_US.UTF-8"` ou `en_US.utf8`).

```{r eval = FALSE}
# Sous Mac OS X / OS X / macOS
Sys.setlocale("LC_TIME", locale = "en_CA.UTF-8")
```

Une fois s'être assuré d'avoir une paramètre `"LC_TIME"` en anglais, nous pouvons appeler la fonction `as.Date` comme suit.

```{r}
boxoffice$dateSortie <- as.Date(boxoffice$"Release Date", format = "%b %d, %Y")
str(boxoffice)
head(boxoffice[, -c(1,4)])
```

Pour calculer le nombre d'années entre aujourd'hui (26 janvier 2018) et la date de sortie des films, tentons d'utiliser la fonction `difftime` comme suit.

```{r date, error = TRUE}
aujourdui <- Sys.Date()
aujourdui
boxoffice$age <- difftime(aujourdui, boxoffice$dateSortie, units = "years")
```

La fonction `difftime` ne calcule pas de différence entre des dates en années, mais elle peut calculer cette différence en jours ou en semaines (aussi en secondes, minutes ou heures si les dates comprennent aussi une heure). Pour faire un calcul approximatif, mais presque exact, du nombre d'années écoulées entre aujourd'hui et la sortie des films, nous pourrions d'abord calculer le temps écoulé en jours. Ensuite, nous pourrions diviser ce nombre de jours par 365.25 jours, soit le nombre moyen de jours dans une année.

```{r}
boxoffice$age <- as.numeric(difftime(aujourdui, boxoffice$dateSortie, units = "days") / 365.25)
head(boxoffice[, -c(1,4)])
```

Cet âge est presque exact. Cependant, il y a une petite erreur due au fait que nous ne savons pas combien il y a eu d'années bissextiles entre aujourd'hui et la date de sortie des films. Une année ne comporte pas 365.25 jours, mais bien 365 ou 366 jours.

Une date peut se présenter sous plusieurs formats, explicités dans la fiche d'aide ouverte avec la commande suivante. 

```{r eval = FALSE}
help(strptime)
```

Grâce à ces différents formats, nous pourrions par exemple extraire le mois de sortie d'un film avec la commande suivante.

```{r}
boxoffice$moisSortie <- as.integer(format(boxoffice$dateSortie, "%m"))
```

Voyons ce que ça donne.


```{r echo = FALSE}
options(width = 120)
```

```{r}
head(boxoffice[, -c(1,4)])
```



***

# Manipulation de jeux de données

Nous venons de voir différentes façons de manipuler des variables dans un jeu de données sous forme de data frame. Voyons maintenant différentes manipulations usuelles de jeux de données entiers, soit :

- la fusion de plusieurs jeux de données,
- la modification de l'ordre des observations ou des variables dans un jeu de données,
- la modification de la mise en forme de jeux de données.

Pour illustrer des manipulations, reprenons le data frame `dataEx` créé dans le cours [Lecture et écriture dans des fichiers externes à partir de R](https://stt4230.rbind.io/manipulation_donnees/lecture_ecriture_r/#lecture-de-fichiers) afin d'illustrer quelques mises en formes de jeux de données.

```{r}
de1 <- c(2,3,4,1,2,3,5,6,5,4)
de2 <- c(1,4,2,3,5,4,6,2,5,3)
lanceur <- rep(c("Luc", "Kim"), each = 5)
dataEx <- data.frame(de1, de2, lanceur)
# Introduction de valeurs manquantes
dataEx$de2[7] <- NA
dataEx$lanceur[3] <- NA
# Affichage du date frame
dataEx
```



## Fusionner des données

Fusionner des données signifie ici de mettre en commun deux jeux de données ou plus en un seul jeu de données. Une fusion peut être une simple concaténation, c'est-à-dire une mise bout à bout de lignes ou de colonnes. Elle peut aussi être réalisée par association en tenant compte des observations dans des colonnes en commun des jeux de données à fusionner.

### Concaténation d'observations (lignes)

Supposons que nous avons en main deux jeux de données contenant différentes observations pour les mêmes variables. Par exemple, en plus du data frame `dataEx`, disons que nous avons les observations supplémentaires suivantes.

```{r}
supp <- data.frame(de1 = c(2,5), de2 = c(5, 6), lanceur = c("Luc", "Kim"),
                   row.names = paste0("l", 11:12))
supp
```

Pour concaténer les jeux de données `dataEx` et `supp` en un seul jeu de données, nous pourrions utiliser la fonction `rbind` comme suit :

```{r rbind}
rbind(dataEx, supp)
```

Il serait maintenant judicieux d'assigner cette concaténation à un nom afin de conserver le résultat obtenu dans un objet. Si nous assignions cet appel à `rbind` au nom `dataEx`, nous nous retrouverions à ajouter des observations (soit des lignes) à `dataEx`. Nous pourrions aussi créer un nouvel objet pour stocker le résultat de la concaténation. 

**Attention** : Lors d'une concaténation d'observations, il faut manuellement s'assurer que les colonnes des data frames concaténés correspondent (mêmes variables, dans le même ordre).


### Concaténation de variables (colonnes)

Lorsque nous avons ajouté des variables à un jeu de données dans la section précédente, nous avons réalisé une forme de concaténation de jeux de données en colonnes. Voici une copie de l'exemple réalisé

```{r}
cars2 <- cars # pour repartir avec la version originale du jeu de données
cars2 <- data.frame(cars2, dist_m = cars2$dist * 0.3048)
```

Dans cette forme de concaténation, le deuxième jeu de données fusionné est constitué d'une seule variable, stockée dans un vecteur, et le résultat de la concaténation remplace le premier jeu de données fusionné.

La concaténation de variables peut être plus générale que ça. Nous pourrions concaténer deux jeux de données contenant chacun plus d'une variable et stocker le résultat de la concaténation dans un nouvel objet.

Par exemple, disons que nous avons un jeu de données contenant des informations sur les lanceurs de dés du jeu de données `dataEx`.

```{r}
dataExLanceurs <- 
  data.frame(lateralite = rep(c("gaucher", "droitier"), each = 5),
             age = rep(c(22, 51), each = 5))
dataExLanceurs
```

Pour concaténer en colonnes les jeux de données `dataEx` et `dataExLanceurs`, nous pourrions utiliser la fonction `cbind` ou `data.frame` comme suit.

```{r cbind, eval = FALSE}
cbind(dataEx, dataExLanceurs)
```
```{r data.frame}
data.frame(dataEx, dataExLanceurs)
```

Le résultat de la concaténation pourrait être assigné à un nom d'objet R existant ou à un nouveau nom, créant du coup un nouvel objet.


### Fusion par association - la fonction `merge`

Une concaténation de variables crée un jeu de données utile seulement si les lignes dans les jeux de données concaténés sont associées aux mêmes individus, dans le même ordre. Par exemple, le résultat que nous venons d'obtenir nous porte à croire que Luc est gaucher et qu'il a 22 ans, et que Kim est droitière et à 51 ans. Mais rien dans le jeu de données `dataExLanceurs` ne nous disait quelles caractéristiques correspondaient à quels lanceurs. Et la ligne 3 de ce jeu de données est surprenante. Le nom du lanceur est manquant, mais la latéralité et l'âge du lanceur sont connus.

Avec une fusion par concaténation de variables, les risques d'erreurs sont grands. Il est plus prudent de fusionner des jeux de données en s'assurant de spécifier à quel individu (ou unité statistique) réfère chaque ligne, et ce, pour chaque jeu de données. Une fusion par association peut s'effectuer en R avec la fonction `merge`.

Fusionner des jeux de données par association signifie de mettre en commun des observations de certaines variables en associant correctement les observations selon l'individu auquel elles réfèrent.

Dans l'exemple précédent, nous aurions préféré fusionner le jeu de données `dataEx` au jeu de données suivant.

```{r}
lanceurs <- data.frame(lanceur = c("Luc", "Kim"),
                       lateralite = c("gaucher", "droitier"),
                       age = c(22, 51))
lanceurs
```

Ce jeu de données indique clairement à quel lanceur sont associées les différentes caractéristiques.

Un fusion par association selon la valeur de la variable `lanceur` entre les data frames `dataEx` et `lanceurs` permettrait d'ajouter des colonnes pour la latéralité et l'âge du lanceur à `dataEx` de façon plus intelligente et moins risquée que précédemment.

```{r merge}
merge(dataEx, lanceurs, sort = FALSE, all = TRUE)
```

Ici, les deux jeux de données fusionnés contenaient une colonne de même nom. Par défaut, la fonction `merge` a identifié cette colonne comme étant celle à considérer dans l'association. Si la ou les colonnes identifiants les individus n'avaient pas porté les mêmes noms dans les deux jeux de données, nous aurions dû spécifier les arguments `by.x` et `by.y` de la fonction `merge`.

L'argument `sort` permet de spécifier à `merge` si les observations doivent être ordonnées dans la sortie (par défaut elles le sont). L'argument `all` permet quant à lui de spécifier à `merge` quelles observations doivent être conservées dans la sortie. Par défaut, seules les observations présentent dans les deux jeux de données sont conservées. Dans le [langage des bases de données relationnelles](https://en.wikipedia.org/wiki/Join_(SQL)), on parle alors de jointure interne (en anglais *inner join*). Dans l'exemple, nous avons plutôt spécifié `all = TRUE` afin de conserver toutes les observations des deux jeux de données. Nous avons donc effectué une jointure externe complète (en anglais *full outer join*). Avec les arguments `all.x` et `all.y`, nous pourrions aussi effectuer des jointure externe gauche ou droite (en anglais *left or right outer join*).



## Modifier l'ordre des données

Il existe différentes fonctions en R pour ordonner les éléments d'un objet.

### Fonction `rev` :

Une des fonctions les plus simples pour effectuer un  réordonnancement d'éléments est la fonction `rev`, qui renverse l’ordre des éléments d'un vecteur (ou un facteur).

```{r rev}
dataEx$de1
rev(dataEx$de1)
```

### Fonction `sort` :

Pour effectuer le réordonnancement des éléments d'un vecteur (ou un facteur) selon les valeurs des données en éléments, de façon à replacer les éléments en ordre croissant ou décroissant de valeur, il faut plutôt utiliser la fonction `sort`. Par exemple, ordonnons des valeurs numériques en ordre décroissant.

```{r}
dataEx$de1
sort(dataEx$de1, decreasing = TRUE)
```

Par défaut, l'ordre croissant est retourné. Alors pour obtenir un ordre décroissant, il faut spécifier `decreasing = TRUE`.

Nous avons vu dans les notes sur les [calculs de base en R](https://stt4230.rbind.io/calculs/calculs_base_r/#operateurs-de-comparaison) comment connaître l'ordre utilisé par notre session R pour classer des caractères. Il suffit de fournir à la fonction `sort` un vecteur contenant tous les caractères possibles, par exemple comme suit (des caractères sont potentiellement manquants ici).

```{r eval = FALSE}
paste(sort(
  c(0:9, 
    letters, LETTERS, "à", "â", "é", "è", "ê", "ë", "ï", "î", "ô", "ù", "ü", "û", "ç",
    "!", "\"", "#", "$", "%", "&", "'", "(", ")", "*", "+", ",", "-", ".", "/", ":",
    ";", "<", "=",">", "?", "@", "[", "\\", "]", "^", "_", "{", "|", "}", "~")), 
  collapse = "")
```

Dans cette commande, l'appel à la fonction `paste` sert uniquement à raccourcir la sortie en mettant bout à bout les caractères ordonnés dans une seule chaîne de caractères. J'obtiens le résultat suivant, qui sera peut-être différent sur votre ordinateur si vous n'avez pas les mêmes paramètres régionaux que moi.

```
'-!"#$%&()*,./:;?@[\]^_{|}~+<=>0123456789aAàâbBcCçdDeEéèêëfFgGhHiIîïjJkKlLmMnNoOôpPqQrRsS
tTuUùûüvVwWxXyYzZ
```

Ordonnons en ordre alphabétique croissant les noms des lanceurs dans le jeu de données `dataEx`.

```{r sort}
dataEx$lanceur
sort(dataEx$lanceur)
```

Remarquons que la valeur manquante est omise dans la sortie. C'est le comportement par défaut de la fonction `sort`. Pour forcer `sort` à inclure les valeurs manquantes dans la sortie, il faut lui dire où les placer avec l'argument `na.last` comme suit.

```{r}
sort(dataEx$lanceur, na.last = TRUE)
```



### Fonction `order` :

Pour modifier l'ordre des observations ou des variables dans un jeu de données R, la fonction `order` est utile. Elle permet d'obtenir un vecteur d'indice des observations dans l'ordre désiré.

Par exemple, pour ordonner les observations du jeu de données `dataEx` en ordre croissant de la valeur de la variable `de1`, 

```{r}
dataEx$de1
```

nous devons d'abord obtenir le vecteur d'indices suivant avec la fonction `order` :

```{r}
permutation <- order(dataEx$de1)
permutation
```

Ce vecteur s'interprète comme suit : la plus petite valeur de `dataEx$de1` se trouve en position 4 (valeur 1), les deuxièmes plus petites (valeur 2 qui revient 2 fois) se trouvent dans les positions 1 et 5, ..., la plus grande valeur (6) se trouve en position 8. Ensuite, il suffit de fournir ce vecteur à un l'opérateur d'indiçage `[` pour réordonner les lignes de `dataEx`.

```{r}
dataEx[permutation, ]
```

Notons que nous aurions pu jumeler l'appel à `order` à l'appel à `[` comme suit :

```{r eval = TRUE}
dataEx[order(dataEx$de1), ]
```

La fonction `order` accepte plus d'un vecteur de valeurs pour déterminer le nouvel ordre. Par exemple, la commande suivante permet d'ordonner les observations de `dataEx` en ordre croissant de valeur de la variable `de1`, en résolvant les égalités en `de1` en considérant l'ordre alphabétique croissant de la variable `lanceur`.

```{r order}
dataEx[order(dataEx$de1, dataEx$lanceur), ]
```

La fonction `order` a un argument `decreasing`, tout comme `sort`, pour demander un ordre décroissant plutôt que croissant. Par exemple, pour modifier l'ordre des colonnes de `dataEx` selon l'ordre alphabétique décroissant des noms de colonnes, nous pourrions procéder comme suit.

```{r}
dataEx[, order(names(dataEx), decreasing = TRUE)]
```

Ainsi, la fonction `order` fournie la permutation selon l'ordre voulue, mais c'est l'opérateur `[` qui effectue l'opération de réordonner des lignes ou des colonnes. Nous pourrions fournir à l'opérateur `[` un ordre arbitraire. Par exemple, pour déplacer la dernière observation du data frame `dataEx` en première position, nous pouvons procéder ainsi.

```{r}
dataEx[c(nrow(dataEx), 1:(nrow(dataEx) - 1)), ]
```

Notons finalement que ce genre de manipulation fonctionne aussi avec une matrice plutôt qu'un data frame.


### Fonction `arrange` du package `dplyr`

Si l'utilisation de la fonction `order` vous paraît peu conviviale, vous pouvez vous retourner vers la fonction `arrange` du package `dplyr` pour l'ordonnancement d'observations dans un data frame. Voici un exemple d'utilisation de cette fonction, produisant presque le même résultat que la commande suivante.

```{r}
dataEx[order(dataEx$de1, dataEx$lanceur), ]
```

```{r message = FALSE}
library(dplyr)
arrange(dataEx, de1, lanceur)
```

La seule différence entre les deux sorties est les noms des lignes. La fonction `arrange` renomme les lignes 1 au nombre total de lignes.

Avec `arrange`, pour demander un ordre décroissant par rapport à une certaine variable, il faut envelopper le nom de la variable par un appel à la fonction `desc` comme dans cet exemple.

```{r}
arrange(dataEx, desc(de1), lanceur)
```

La fonction `arrange` s'avère donc plus souple que `order`, qui applique le même type d'ordre (ascendant ou descendant) à toutes les variables.

```{r}
dataEx[order(dataEx$de1, dataEx$lanceur, decreasing = TRUE), ]
```


## Changer la mise en forme de jeux de données

La mise en forme de jeux de données est définie ici, de façon générale, par le choix de positionnement des données dans un tableau de données. 

Par exemple, en statistique, les variables sont habituellement positionnées en colonnes et les observations en lignes dans un tableau de données. Que faire avec un tableau de données dans lequel les variables sont en lignes et les observations en colonnes ? Il serait judicieux de transposer le tableau (inverser les lignes et les colonnes), afin de retomber sur une mise en forme plus standard.

Mais par mise en forme de jeux de données en statistique, on réfère le plus souvent à la distinction entre deux types de mise en forme, que nous appellerons ici les mises en forme *large* et *longue*. Ces mises en forme sont définies un peu plus bas.

### Transposition avec la fonction `t`

La fonction `t` sert à transposer (inverser les lignes et les colonnes) une matrice ou un data frame.

```{r t}
dataEx
dataEx_transpo <- t(dataEx)
dataEx_transpo
str(dataEx_transpo)
```

Cependant, la fonction `t` est en fait conçue pour effectuer des calculs d'algèbre linéaire et elle retourne toujours une matrice.

### Comparaison des mises en forme large et longue


#### Mise en forme large (en anglais *wide*) :

Lorsqu'un jeu de données comprend une seule ligne par individu (ou unité statistique ou sujet) sur lequel des mesures ont été prises, et que les différentes variables mesurées se trouvent dans différentes colonnes, on dit que la mise en forme du jeu de données est *large*.

Exemple :
```{r, echo = FALSE}
jeu_large <- data.frame(etudiant = c("a", "b", "c", "d"), TP1 = c(90, 80, 70, 60), TP2 = c(95, 74, 89, 85))
```
```{r}
jeu_large
```

Dans cet exemple, les individus sont des étudiants et les variables mesurées sont les notes pour deux travaux pratiques.


#### Mise en forme longue (en anglais *long*) :  

Si un jeu de données comporte plutôt plus d'une ligne par individu, on dit qu'il a une mise en forme *longue*.

Exemple :
```{r, echo = FALSE}
jeu_long <- data.frame(etudiant = c("a", "b", "c", "d", "a", "b", "c", "d"), 
                  note = c(90, 80, 70, 60, 95, 74, 89, 85),
                  evaluation = rep(c("TP1", "TP2"), each = 4))
```
```{r}
jeu_long
```

Dans cet exemple de data frame, qui contient exactement les mêmes données que celles dans le data frame `jeu_large`, mais disposées différemment, il y a deux lignes par individu.

Dans un jeu de données avec une mise en forme longue, les mesures pour plus d'une variable sont combinées dans une même colonne. Cependant, il doit aussi nécessairement y avoir une ou des colonnes servant à identifier à quelle variable est associée chaque ligne (colonne `evaluation` dans l'exemple).

Lors d'une analyse statistique de données stockées sous une mise en forme longue, l'analyste doit être vigilant. Il est important d'être conscient que certaines lignes concernent les mêmes individus, donc qu'il s'agit de *mesures répétées* sur les mêmes individus et non d’observations indépendantes.

Nous comprenons maintenant pourquoi la première mise en forme présentée est qualifiée de large et la seconde de longue. Pour des mêmes données, le tableau de mise en forme longue contiendra plus de lignes, donc sera plus long, que le tableau de mise en forme large.


#### Utilisation des deux mises en forme

Certaines fonctions R requièrent un type particulier de mise en forme du jeu de données.

Dans l'exemple des notes d'étudiants, nous pourrions vouloir comparer les notes des deux travaux. Étant donné que nous sommes en présence de données prises sur les mêmes individus (qualifiées en statistique de *mesures répétées* ou encore de *données pairées* dans le cas particulier de deux variables), un test approprié à réaliser serait un test de comparaison de moyennes pour données pairées. La fonction `t.test` réalise ce type de test. Elle accepte les jeux de données de mise en forme large,
```{r}
t.test(jeu_large$TP1, jeu_large$TP2, paired = TRUE)
```
ou de mise en forme longue (qui permet l'utilisation d'une formule R).
```{r}
t.test(note ~ evaluation, data = jeu_long, paired = TRUE)
```

Nous pourrions aussi ajuster un modèle linéaire mixte pour réaliser un test équivalent. La fonction `lme` du package `nlme` ajuste des modèles linéaires mixtes. Elle accepte cependant seulement des jeux de données de mise en forme longue.

```{r, message = FALSE}
library(nlme)
mixed <- lme(fixed = note ~ evaluation, data = jeu_long, random = ~ 1 | etudiant)
summary(mixed)
```

Nous avons utilisé ici un modèle statistique puissant pour réaliser en fait un test simple. Le test sur le terme `evaluation` dans le modèle linéaire mixte revient au test de comparaison de moyennes pour données pairées réalisé avec la fonction `t.test`. Nous pouvons constater que le seuil observé des deux tests est le même, soit 0.2212. 

Le but de cet exemple était de montrer qu'il est utile en R de savoir convertir un jeu de données d'une mise à forme à l'autre puisque certaines fonctions exigent une mise en forme spécifique.


### Transformation entre les mises en forme large et longue avec les fonctions `stack` et `unstack`

Revenons maintenant au jeu de données `dataEx`. Celui-ci est sous une mise en forme large, car il contient une seule ligne par individu. Dans ce jeu de données, un individu est un lancer de dés.

```{r}
dataEx
```

Il est possible de faire passer ce jeu de données à une mise en forme longue avec la fonction `stack` comme suit 

```{r}
dataEx_long <- stack(dataEx)
dataEx_long
```

Cette fonction n'est pas très puissante. Elle n'a pas su traiter la colonne `lanceur` et l'a laissé tomber.

Nous pourrions réaliser la transformation inverse avec la fonction `unstack`, pour revenir à la mise en forme originale.

```{r}
dataEx_wide <- unstack(dataEx_long)
dataEx_wide
```

Voyons maintenant une autre fonction qui nous permettra de réaliser les mêmes transformations, sans mettre de côté la variable `lanceur`.


### Transformation entre les mises en forme large et longue avec la fonction `reshape`

Le package `stats`, chargé en R par défaut, comprend une fonction nommée `reshape` dont l'utilité est de faire passer un jeu de donnée d'une mise en forme large vers une mise en forme longue, et aussi de réaliser la transformation inverse, d'une mise en forme longue vers une mise en forme large. Cette fonction est puissante, mais un peu difficile à utiliser, il faut l'avouer. Il est facile de se perdre dans ses nombreux arguments.

#### Exemple de transformation vers une mise en forme longue :

Pour faire passer le data frame `dataEx` vers une mise en forme longue, nous pouvons procéder comme suit.

```{r}
dataEx_long2 <- reshape(data = dataEx, 
                        direction = "long", 
                        varying = c("de1", "de2"),
                        v.names = "resultat")
dataEx_long2
```

Il faut toujours fournir à la fonction `reshape` les arguments :

- `data` : le data frame à transformer de mise en forme.
- `direction` : la direction de la transformation, `long` pour une transformation vers une mise en forme longue, `wide` pour une transformation vers une mise en forme large.

Lors d'une transformation vers une mise en forme longue, il faut aussi spécifier l'argument :

- `varying` : les noms ou les indices des colonnes dans le jeu de données d'origine sous la mise en forme large (`data`) contenant les données à combiner dans des colonnes uniques sous la mise en forme longue.

La fonction `reshape` va alors tenter de deviner le ou les noms à donner à cette ou ces nouvelles colonnes, mais il est préférable de lui spécifier ce ou ces noms avec l'argument :

- `v.names` : nom(s) de la ou des colonnes dans la mise en forme longue correspondant à plusieurs colonnes sous la mise en forme large.

Par défaut, `reshape` a nommé `time` la colonne contenant les identifiants des variables empilées. Aussi, `reshape` a utilisé comme identifiants dans cette colonne les entiers allant de 1 jusqu'au nombre de variables empilées. Il est possible de contrôler cette colonne avec les arguments :

- `timevar` : nom de la colonne dans la mise en forme longue contenant l'identifiant de la variable à laquelle correspond la ou les données qui se trouvent dans la ou les colonnes identifiées par `v.names`.
- `times` : les valeurs d'identifiants à utiliser dans la colonne spécifiée par `timevar`.

```{r}
dataEx_long2 <- reshape(data = dataEx, 
                        direction = "long", 
                        varying = c("de1", "de2"),
                        v.names = "resultat", 
                        timevar = "de",
                        times = c("de1", "de2"))
dataEx_long2
```

Sous une mise en forme longue, `reshape` inclut aussi toujours au moins une colonne pour contenir un identifiant des individus. Il nomme par défaut cette colonne `id` et utilise comme identifiants les entiers allant de 1 jusqu'au nombre de lignes dans le jeu de données d'origine sous la mise en forme large (`data`). Pour contrôler cette colonne, il faut utiliser les arguments :

- `idvar` : nom(s) de la ou des colonnes pour identifier les individus sous la mise en forme longue.
- `ids` : les valeurs d'identifiants à utiliser dans la ou les colonnes spécifiées par `idvar`.

```{r}
dataEx_long2 <- reshape(data = dataEx, 
                        direction = "long", 
                        varying = c("de1", "de2"),
                        v.names = "resultat", 
                        timevar = "de",
                        times = c("de1", "de2"),
                        idvar = "noLancer",
                        ids = paste0("l", 1:10))
dataEx_long2
```

Dans le jeu de données de mise en forme longue obtenu en sortie de `reshape`, les données pour les variables (colonnes) ne contenant pas de mesures répétées ont simplement été recopiées autant de fois que nécessaire. Il serait possible de laisser tomber ces variables grâce à l'argument `drop`. Il serait aussi possible de contrôler les noms des lignes du data frame obtenu avec l'argument `new.row.names`.

#### Exemple de transformation vers une mise en forme large :

Lorsque nous avons obtenu un jeu de données avec la fonction `reshape`, il est toujours possible de retourner à la mise en forme d'origine simplement avec la commande

```{r}
reshape(dataEx_long2)
```

en raison d'un attribut inséré par `reshape` dans sa sortie.

```{r}
str(dataEx_long2)
```

Mais supposons que nous n'avons pas créé `dataEx_long2` avec la fonction `reshape` et que nous voulons transformer ce jeu de données vers une mise en forme large. Afin de réellement simuler une telle situation, nous allons effacer de `dataEx_long2` son attribut nommé `reshapeLong` comme suit.

```{r}
attr(dataEx_long2, "reshapeLong") <- NULL
str(dataEx_long2)
```

Nous pourrions procéder comme suit pour effectuer la transformation de mise en forme.

```{r}
dataEx_wide2 <- reshape(data = dataEx_long2,
                        direction = "wide",
                        timevar = "de",
                        idvar = "noLancer")
dataEx_wide2
```

Les seuls arguments obligatoires pour réaliser cette transformation vers une mise en forme large sont `data`, `direction`, `timevar` et `idvar`, dont les descriptions ont été fournies ci-dessus. Cependant, `reshape` a par défaut considéré que toutes les variables autres que celles identifiées avec `timevar` et `idvar` contiennent des mesures répétées. Nous nous retrouvons donc maintenant avec deux colonnes identiques contenant le nom du lanceur. Pour spécifier à `reshape` la ou les colonnes pour lesquelles les données doivent être réparties en plusieurs colonnes, il faut aussi spécifier l'argument `v.names`.

```{r}
dataEx_wide2 <- reshape(dataEx_long2,
                        direction = "wide",
                        timevar = "de",
                        idvar = "noLancer",
                        v.names = "resultat")
dataEx_wide2
```

Et voilà!

Afin de reconstruire un data frame vraiment identique à `dataEx`, 

```{r}
dataEx
```

il suffirait de retirer la colonne `noLancer`, réordonner les colonnes, renommer les colonnes contenant les résultats des lancers de dés et renommer les lignes.

```{r}
dataEx_wide2$noLancer <- NULL
dataEx_wide2 <- dataEx_wide2[, c(2,3,1)]
colnames(dataEx_wide2)[1:2] <- c("de1", "de2")
rownames(dataEx_wide2) <- 1:10
dataEx_wide2
```


### Transformation entre les mises en forme large et longue avec les fonctions `gather` et `spread` du package `tidyr`

Des alternatives à la fonction `reshape` ont été créées et sont distribuées dans des packages R. Notamment, les packages `reshape2` et `tidyr` offrent les fonctions suivantes, permettant d'effectuer des transformations de mise en forme.

Transformation  | Package `stats` | Package `reshape2` | Package `tidyr`
--------------- | --------------- | ------------------ | ---------------
large vers long | `reshape` (avec `direction = "long"`) | `melt` | `gather`
long vers large | `reshape` (avec `direction = "wide"`) | `dcast` | `spread`

Je vais illustrer ici l'utilisation des fonctions `gather` et `spread` de `tidyr`.

```{r}
library(tidyr)
```

#### Exemple de transformation vers une mise en forme longue :

Voici une commande pour transformer le data frame `dataEx` de sa mise en forme d'origine, large, à la mise en forme longue.

```{r}
dataEx_long3 <- gather(data = dataEx, key = de, value = resultat, de1, de2)
dataEx_long3
```

Il faut fournir à `gather` les arguments :

- `data` : le data frame à transformer de mise en forme.
- `key` :  nom de la colonne dans la mise en forme longue pour contenir l'identifiant de la variable à laquelle correspond la donnée qui se retrouvera dans la colonne identifiée par `value`.
- `value` : le nom de la colonne dans la mise en forme longue correspondant à plusieurs
colonnes sous la mise en forme large.

Notons que les noms fournis aux arguments `key` et `value` peuvent être encadrés de guillemets (donc sous forme de chaîne de caractères) ou non.

Après avoir fourni les trois premiers arguments nommés obligatoires, il faut fournir les noms (sans les encadrer de guillemets) des colonnes dans le jeu de données d’origine sous la mise en forme large (`data`) contenant les données à combiner dans des colonnes uniques sous la mise en forme longue.

Remarquons que la fonction `gather` n'ajoute pas une colonne pour identifier les individus comme le fait la fonction `reshape`. Il aurait fallu que le jeu de données d'origine contienne déjà une colonne avec ces identifiants. Dans `dataEx`, ce sont plutôt les noms de lignes qui identifient en quelque sorte les individus.

#### Exemple de transformation vers une mise en forme large :

Afin d'effectuer une transformation d'une mise en forme longue vers une mise en forme large avec la fonction `spread` de `tidyr`, le jeu de données fourni en entrée à la fonction doit contenir une colonne pour identifier les individus. Voici donc un exemple d'utilisation de la fonction `spread`, réalisé en utilisant comme jeu de données d'origine `dataEx_long2`.

```{r}
dataEx_wide3 <- spread(data = dataEx_long2, key = de, value = resultat)
dataEx_wide3
```

La fonction a seulement besoin des arguments `data`, `key`, `value`, qui ont la même signification que pour la fonction `gather`. 


***

# Références 

- Spector, P. (2008). Data Manipulation with R. Springer, New York.


#### Outils alternatifs pour la manipulation de données :

- Package `dplyr` : 
    + https://CRAN.R-project.org/package=dplyr
    + Tutoriel d'étudiants : [Manipulations de base sur un jeu de données](https://stt4230.rbind.io/tutoriels_etudiants/hiver_2016/manipuler_donnees_dplyr/)
    + alternative à `cbind`, `data.frame`, `transform` ou une assignation à une nouvelle colonne  : 
        + ajouter de nouvelles variables avec `mutate`;
    + alternatives à `merge` : 
        + fusionner des jeux de données avec les fonctions `left_join`, `right_join`, `inner_join`, `full_join`, `semi_join` ou `anti_join`;

- Package `tidyr` :
    + https://CRAN.R-project.org/package=tidyr
    + Tutoriel d'étudiants : [Réorganisation des données par concaténation et séparation d’observations](https://stt4230.rbind.io/tutoriels_etudiants/hiver_2016/transformer_donnees_tidyr/)


#### Pour aller plus loin en manipulation de chaînes de caractères :

Le package `stringr` contient des fonctions pour la manipulation de chaînes de caractères alternatives aux fonctions du R de base. Ces fonctions portent des noms plus faciles à retenir et ont des noms d'arguments unifiés.

- https://CRAN.R-project.org/package=stringr
- Vignette : [Introduction to stringr](https://cran.r-project.org/web/packages/stringr/vignettes/stringr.html)
- Tutoriel d'étudiants : [Faciliter la manipulation de chaînes de caractères avec le package stringr](https://stt4230.rbind.io/tutoriels_etudiants/hiver_2017/stringr/)


Pour en savoir plus sur les expressions régulières :

- `help(regexp)`
- http://fr.wikipedia.org/wiki/Expression_rationnelle

Autre référence en manipulation de chaînes de caractères en R :

- http://gastonsanchez.com/Handling_and_Processing_Strings_in_R.pdf


#### Pour aller plus loin en manipulation de dates :

- documentation sur tous les format possibles : `help(strptime)`,
- package `lubridate`, qui vise à faciliter le travail avec les dates en R : 
    + https://CRAN.R-project.org/package=lubridate
    + Vignette : [Do more with dates and times in R with lubridate 1.3.0](https://cran.r-project.org/web/packages/lubridate/vignettes/lubridate.html)
    + Tutoriel d'étudiants : [Manipuler facilement vos formats date avec lubridate](https://stt4230.rbind.io/tutoriels_etudiants/hiver_2017/lubridate/)
- Article de blogue : [Using Dates and Times in R](http://www.noamross.net/blog/2014/2/10/using-times-and-dates-in-r---presentation-code.html)  


#### Pour aller plus loin en mise en forme de jeux de données :

- Fonction `arrange` du package `dplyr` ou du package `plyr` pour ordonner les observations d'un data frame :
    + https://CRAN.R-project.org/package=dplyr
    + Tutoriel d'étudiants : [Ordonner un data frame](https://stt4230.rbind.io/tutoriels_etudiants/hiver_2014/ordonner_donnees_plyr/)
- Fonctions `melt` et `dcast` du package `reshape2`, qui offre une alternative à la fonction `reshape` :
    + https://CRAN.R-project.org/package=reshape2
    + Tutoriel d'étudiants : [Transformer un jeu de données d'une mise en forme large vers une mise en forme longue](https://stt4230.rbind.io/tutoriels_etudiants/hiver_2014/large_vers_long_reshape2/)
    + Tutoriel d'étudiants : [Transformer un jeu de données d'une mise en forme longue vers une mise en forme large en R](https://stt4230.rbind.io/tutoriels_etudiants/hiver_2014/long_vers_large_reshape2/)
- Fonctions `gather` et `spread` du package `tidyr`, qui offre une alternative à la fonction `reshape` :
    + https://CRAN.R-project.org/package=tidyr
    + Tutoriel d'étudiants : [Transformer un jeu de données en forme large ou longue : base R vs le package tidyr](https://stt4230.rbind.io/tutoriels_etudiants/hiver_2016/reformater_donnees_tidyr/)



#### Pour manipuler des data frames R en utilisant le langage SQL :

- Package `sqldf` : https://CRAN.R-project.org/package=sqldf


