---
title: "Graphique de série temporelle"
linkTitle: "ggplot2 - Graphique temporel"
weight: 2
author: "Astrid Deschênes"
date: "2015-04-13"
output:
  pdf_document:
    toc: yes
    toc_depth: 2
    number_sections: true
  blogdown::html_page:
    toc: true
    toc_depth: 2
    number_sections: true
header-includes:
- \usepackage[french]{babel}
- \frenchbsetup{StandardLayout}
- \hypersetup{colorlinks=true, urlcolor = {blue}, linkcolor = {blue}}
- \setlength{\OuterFrameSep}{6pt}
---

```{r setup, include=FALSE}
knitr::opts_chunk$set(fig.align='center')
```

***

L'objectif de cette fiche est d'expliquer, à l'aide d'un jeu de données, comment utiliser les librairies 
R afin de générer des graphiques de séries temporelles. L’utilisation de fonctions graphiques de base 
en R sera comparée à l’utilisation de fonctions provenant du package [ggplot2](http://ggplot2.org/).

# Définition d'une série temporelle

Une série temporelle (aussi appelée série chronologique) est une suite d’observations chiffrées d’un 
même phénomène, ordonnées dans le temps. Ce type de série permet de décrire l'évolution d'un phénomène 
au cours du temps. Dans certaines situations, elle permet même d'expliquer, ainsi que de prévoir, ce 
phénomène à court ou à long terme. L'économie, la météorologie ainsi que l'épidémiologie sont quelques 
exemples de domaines où les séries temporelles sont souvent utilisées.


# Exemple d'une série temporelle

À titre d'exemple, le jeu de données provenant d'un système de location de vélos dans la ville de 
Washington D.C., aux États-Unis, sera utilisé. Ce jeu de données contient le nombre de locations de 
vélos par heure pour les années 2011 et 2012. De plus amples informations concernant ce jeu de données 
sont disponibles sur le site web 
[Bike Sharing Dataset Data Set](https://archive.ics.uci.edu/ml/datasets/Bike+Sharing+Dataset).

Le jeu de données initial est chargé à partir du fichier _hour.csv_ disponible sur le site web 
mentionné plus haut. Voici un aperçu d'une sous-section des données :


```{r, echo = FALSE}
# Charger le package permettant l'affichage des données
library(knitr)
# Charger le fichier hour.csv qui contient les données
hour <- read.csv(file = "hour.csv", sep = ",", header = TRUE)
```

```{r, eval = FALSE}
# Charger le package permettant l'affichage des données
library(knitr)
# Charger le fichier hour.csv qui contient les données
hour <- read.csv(file = "hour.csv", sep = ",", header = TRUE)
```


```{r showData, message=FALSE, warning=FALSE, comment=""}
# Afficher une sous-section des données
kable(hour[1:5,c("dteday", "season", "yr", "hr", "weathersit", "cnt")], 
      caption = "Sous-section du jeu de données initial")
```

Ce jeu de données contient `r dim(hour)[1]` observations et `r dim(hour)[2]` variables. 
Voici une brève description des variables utilisées dans les exemples qui suivront :

* `dteday` : un facteur représentant la date de la prise de données
* `season` : un entier représentant la saison (1 : printemps, 2 : été, 3 : automne, 4 : hiver) 
* `yr` : un entier représentant l'année (0 : 2011, 1 : 2012)
* `hr` : un entier représentant l'heure (entre 0 et 23)
* `weathersit` : un entier représentant les conditions atmosphériques au moment de la prise de données
    + 1 : Ciel clair, Quelques nuages, Partiellement nuageux
    + 2 : Brume + Nuageux, Brume + Nuages fragmentés, Brume + Quelques nuages, Brume
    + 3 : Faible neige, Faible pluie + Orage + Nuages épars, Faible pluie + Nuages épars
    + 4 : Forte pluie + Grésil + Orage + Brume, Neige + Brouillard
* `cnt` : un entier représentant le nombre total de vélos loués  
    
Les données utilisées dans les exemples de cette fiche sont le résultat de l'agrégation du 
jeu de données initial. Cette agrégation, effectuée à l'aide du package 
[dplyr](https://github.com/hadley/dplyr) permet d'obtenir la moyenne et son erreur type pour 
chaque heure du jour (variable `hr`) en fonction de l'année (variable `yr`) et des conditions 
atmosphériques (variable `weathersit`). Les conditions atmosphériques extrêmes (`weathersit` = 4) sont 
éliminées du jeu de données final.

```{r preparationDonnees, message=FALSE, warning=FALSE, collapse=TRUE}
# Charger le package permettant l'agrégation des données
library(dplyr)
# Grouper les données en fonction de l'heure, des conditions atmosphériques et de l'année
hour_group <- group_by(.data = hour, hr, weathersit, yr)
# Calculer la moyenne ainsi que l'écart-type
hour_agg <- summarise(.data = hour_group, mean = mean(cnt, na.rm = TRUE), # moyenne
              n = sum(!is.na(cnt)),se = sd(cnt)/sqrt(n)) # se = erreur type de la moyenne
hour_agg <- subset(hour_agg, 
                   weathersit != 4) # pour enlever les lignes avec weathersit == 4
# Afficher les premières lignes du jeu de données agrégées
kable(hour_agg[1:5,], caption = "Jeu de données agrégées") 
```

Ce jeu de données agrégées contient `r dim(hour_agg)[1]` observations et `r dim(hour_agg)[2]` 
variables. 

# Graphique de série temporelle 

## Graphique généré en utilisant les fonctions graphiques de base 

La librairie `stats` offre des fonctionnalités de base permettant de manipuler 
les séries temporelles. La fonction `ts()` permet de convertir un vecteur numérique 
(objet `vector`) en objet `time-series`. Les objets `time-series` ont l'avantage 
d'être reconnus par la fonction graphique `plot()` et d'ainsi être affichés 
graphiquement dans un format standard aux séries temporelles.

Les paramètres de la fonction `ts(data, start=, end=, frequency=)` sont, dans 
l'ordre, l'objet contenant les données temporelles de la série (un object `vector` 
ou `matrix`), le temps de la première observation, le temps de la dernière observation 
ainsi que le nombre de fréquences par unités de temps.

Dans l'exemple qui suit, la librairie de base `stats` sera utilisée pour générer 
un graphique montrant l'évolution du nombre moyen de locations par heure en 2011 
par temps dégagé. La fonction `ts` est donc utilisée sur le jeu de données agrégé 
en s'assurant de n'utiliser que les données liées à l'année 2011 (`yr` == 0) et 
qu'au temps dégagé (`weathersit` == 1). L'objet `time-series` est passé en paramètre 
à la fonction `plot()` dont les paramètres par défaut assurent un affichage standard pour 
les séries temporelles. Seuls les paramètres des axes (paramètres `xlab` et `ylab`) ainsi que 
du titre (paramètre `main`) ont besoin d'être personnalisés.

```{r setParamFunction, echo=FALSE}
# Créer une fonction qui permet de modifier la largeur des marges par le
# biais des options d'un bloc chunk
knit_hooks$set(larger.mar = function(before, options, envir) {
    if (before) par(mar = c(5, 8, 4, 2) + 0.1) # marge de gauche plus grande
})
```

```{r donneesTempsDegage, fig.height=3.6, larger.mar=TRUE}
# Créer un objet time-series qui utilise uniquement les données de l'année 
# 2011 (yr == 0) en temps dégagé (weathersit == 1)
# La variable d'intérêt est le nombre moyen de locations par heure (mean)
time_serie <- ts(hour_agg[hour_agg$weathersit==1 & hour_agg$yr==0, c("mean")], 
                 start = 0, frequency = 1)
# Afficher le graphique en utilisant la fonction de base plot()
# en personnalisant le titre (main), l'axe des y (ylab) ainsi que l'axe des x (xlab)
plot(time_serie, ylab="nombre moyen\nde locations", xlab="heure", 
     main="Évolution du nombre moyen de locations par heure \nen 2011 par temps dégagé")
```

## Graphique généré en utilisant les fonctions du package `ggplot2`

Le package [ggplot2](http://ggplot2.org/) est un package élaboré par Hadley 
Wickham pour la conception des graphiques avancés qui utilise une "grammaire graphique" 
spécifique.  Cette grammaire est formée d'un ensemble de composants indépendants 
qui peuvent être assemblés d'une multitude de façons, d'où la grande flexibilité 
du package.

Le package `ggplot2` ne fait pas partie des packages de base, il doit donc être 
chargé afin de pouvoir l'utiliser.

```{r chargerGgplot2, message = FALSE}
# Charger le package ggplot2
library(ggplot2)
```

Dans le package `ggplot2`, la fonction `qplot()` est la fonction graphique qui 
permet de créer des graphiques de séries temporelles ressemblant à ceux générés 
à l'aide des packages de base. Les paramètres importants de la fonction `qplot(x=, y=, data=, geom=)` 
sont, dans l'ordre, le nom de la colonne du `data.frame` qui contient les valeurs 
des `x`,  le nom de la colonne du `data.frame` qui contient les valeurs des `y`, 
l'objet de type `data.frame` qui contient les valeurs `x` et `y`, un vecteur 
contenant le ou les noms des types de graphiques qui seront produits. Dans le cas 
des séries temporelles, le paramètre `geom` prend la valeur de `line`, ce qui indique 
que les observations doivent être connectées par une ligne, selon l'ordre des `x`. 
Les fonctions `ggtitle`, `xlab` et `ylab` sont des fonctions qui viennent se greffer à 
la fonction `qplot()` et qui permettent la paramétrisation du titre, de nom de l'axe 
des `x` ainsi que du nom de l'axe des `y`.

```{r graphe_ggplot2, fig.height=3.6}
# Créer un graphique de série temporelle qui utilise uniquement les données de 
# l'année 2011 (hour_agg$yr==0) en temps dégagé (hour_agg$weathersit==1)
# La variable d'intérêt est le nombre moyen de locations par heure (mean)
# L'axe des x représente l'heure de la journée (hr)
# Les observations doivent être connectées par une ligne (geom = "line")
qplot(hr, mean, data = hour_agg[hour_agg$weathersit==1 & hour_agg$yr==0,], 
  geom = "line") + 
  ggtitle("Évolution du nombre moyen de locations par heure \nen 2011 par temps dégagé") +
  xlab("heure") + ylab("nombre moyen de locations")  # nom des axes
```

## Graphique généré en utilisant les fonctions avancées du package `ggplot2`

Le package [ggplot2](http://ggplot2.org/) permet aussi de générer des graphiques 
beaucoup plus complexes que ceux de base pour les séries temporelles. Comme exemple, 
un graphique contenant un sous-panneau par année et une courbe par type de conditions
atmosphériques sera créé à partir du même jeu de données agrégées.

Cependant, afin de permettre l'affichage du nom des années dans chacun des 
sous-panneaux qui seront créés, il est nécessaire d'ajouter, au jeu de données agrégées, une 
colonne contenant le nom de l'année tel que nous désirons qu'il apparaisse sur le panneau.

```{r preparationGrapheAvanceGgplot2}
# Ajouter une colonne qui contient le nom de l'année au jeu de données agrégées
hour_agg$year<-factor(hour_agg$yr, labels=c("2011", "2012"))
# Afficher les premières lignes
kable(hour_agg[1:5,], 
      caption = "Jeu de données agrégées contenant une nouvelle colonne") 
```

Comme pour les graphiques plus simples, c'est la fonction `qplot()` qui est utilisée 
pour générer les graphiques complexes. La complexité est ajoutée par l'utilisation 
de paramètres ainsi que par la greffe de fonctions plus avancées. Pour l'exemple 
qui suit, les paramètres utilisés de la fonction `qplot(x=, y=, data=, geom=, color=)` 
sont identiques à l'exemple précédent à l'exception du dernier paramètre qui représente 
la variable dont les niveaux seront associés à une ligne de couleur différente sur 
le graphique. Le graphique généré contiendra donc autant de lignes que de niveaux 
présents dans la variable.

Trois nouvelles fonctions viennent se greffer à l'ensemble : `facet_grid()`, 
`geom_errorbar()` et `scale_colour_hue()`. La première fonction 
`facet_grid()` permet de partitionner un graphique en une matrice de panneaux selon
la variable passée en argument et de personnaliser les noms donnés à chacun des panneaux. 
La fonction `geom_errorbar()` permet d'ajouter une barre d'erreur à chacune des 
observations du graphique. Les valeurs maximales 
et minimales que prennent ces barres sont assignées par les paramètres `ymax` et `ymin`. 
La fonction `scale_colour_hue()` permet de personnaliser la légende ainsi que les 
couleurs des niveaux présents dans le graphique.

```{r graphe_avance_ggplot2, fig.height=3.6}
# Créer un graphique de série temporelle contenant 1 panneau pour chaque année
# (facet_grid(yr ~ .)) et une courbe de couleur différente par type de condition 
# atmosphérique (colour=as.character(weathersit))
# La variable d'intérêt est le nombre moyen de locations par heure (mean)
# L'axe des x représente l'heure de la journée (hr)
# Les observations sont connectées par une ligne (geom = "line")
qplot(hr, mean, data = hour_agg, geom = "line", colour=as.character(weathersit)) +
    facet_grid(year ~ .,             # génère 1 panneau par année avec nom exact 
        labeller = label_parsed ) +  # de l'année comme identifiant                                         
    geom_errorbar(aes(ymin=mean - 1.96*se, ymax=mean + 1.96*se), 
        width=0) + # ajoute une barre d'erreur à chaque observation 
    scale_colour_hue("Température",  # légende avec description personnalisée des niveaux
        labels = c("Dégagé", "Nuage, brume", "Pluie, neige")) +
    ggtitle('Évolution du nombre moyen de locations par heure') +  # titre
    xlab("heure") + ylab("nombre moyen de locations")   # nom des axes
```

# Conclusion

Les séries temporelles sont utilisées dans plusieurs domaines scientifiques. 
En R, l'utilisation de l'objet `times-series`, par le biais de la fonction `ts()`, 
permet de faire afficher les graphiques de séries temporelles selon un format standard 
prédéfini en utilisant la fonction `plot()`. La fonction `plot()` est, en effet, 
polymorphique, c'est-à-dire que son comportement est spécifique à l'objet passé en 
paramètre à celle-ci.

Le package [ggplot2](http://ggplot2.org/), élaboré par Hadley Wickham, permet lui aussi 
de générer des graphiques de séries temporelles par le biais de la fonction `qplot()`. 
De par sa flexibilité, ce package permet de recréer des graphiques ressemblant à ceux 
générés par les packages de base mais aussi de créer des graphiques beaucoup plus complexes.

Il existe donc une diversité d'options permettant de générer les graphiques de séries 
temporelles. Libre à vous d'utiliser celles qui correspondent le mieux à vos besoins.

# Références {-}

#### Références sur les graphiques de séries temporelles en R {-}

[R-Bloggers : Ce que je sais sur les séries temporelles](http://www.r-bloggers.com/ce-que-je-sais-sur-les-series-temporelles-15/)

#### Références sur le package `ggplot2` et ses fonctions {-}

Wickham, H. ggplot2: elegant graphics for data analysis. Springer New York, 2009.

[ggplot2 - Diviser un graphique en plusieurs panneaux avec facet_grid()](http://www.sthda.com/french/wiki/ggplot2-facet-diviser-un-graphique-en-plusieurs-panneaux-logiciel-r-et-visualisation-de-donnees)

[ggplot2 - Utilisation de qplot() (en anglais)](http://www.statmethods.net/advgraphs/ggplot2.html)

[ggplot2 - Utilisation de la fonction scale_colour_hue() (en anglais)](http://www.inside-r.org/packages/cran/ggplot2/docs/scale_colour_hue)

#### Références sur les packages utilisés {-}
  
Wickham, H et Francois, R (2015). dplyr: A Grammar of Data Manipulation. R package version
  0.4.1. [http://CRAN.R-project.org/package=dplyr](http://CRAN.R-project.org/package=dplyr)
  
Yihui, X. (2015). knitr: A General-Purpose Package for Dynamic Report Generation in R. R package version 1.9.

Yihui, X. (2014). knitr: A Comprehensive Tool for Reproducible Research in R. In Victoria Stodden, Friedrich Leisch and Roger D. Peng, editors, Implementing Reproducible Computational Research. Chapman and Hall/CRC. ISBN 978-1466561595
  
Yihui, X. (2013). Dynamic Documents with R and knitr. Chapman and Hall/CRC. ISBN 978-1482203530

#### Références sur le jeu de données {-}   
      
Fanaee-T, Hadi, and Gama, Joao (2013). Event labeling combining ensemble detectors and background knowledge. Progress in Artificial Intelligence (2013): pp. 1-15, Springer Berlin Heidelberg, doi:10.1007/s13748-013-0040-3.

